臺灣嘉義地方法院民事裁定
111年度聲字第108號
聲  請  人  呂榮富    現於法務部○○○○○○○執行中
代  理  人  黃裕中律師
相  對  人  興富弘建設有限公司

法定代理人  賴麗庭  
上列當事人間變更共有物管理事件，本院裁定如下：
    主  文
禁止相對人將座落嘉義縣○○市○○段○○○地號土地作為相對人為起
造人於座落嘉義縣太保市龍潭段四之四、四之十、四之十一、五
之一、五之二、五之七、五之八、五之十二、五之二十四地號（
嘉義縣政府民國一一一年一月十二日府經建字第1100275956號函
之九筆土地）申請建築連接建築線私設通路。
聲請人其餘聲請駁回。
聲請程序費用由聲請人負擔二分之一，餘由相對人負擔。
    理  由
一、聲請意旨略以：
㈠、座落嘉義縣○○市○○段0○0地號土地（下稱系爭土地）為聲請人
    與相對人，與第三人羅森桂、鍾鎧家所共有，經嘉義縣政府
    通知聲請人，系爭土地相對人已取得民法820條所定之共有
    人過半數及應有部分合計過半數之同意通行文件，聲請人反
    對系爭土地作為相對人申請同段4-10地號等九筆土地之私設
    道路以連接建築線。相對人前就系爭土地提起確認通行權訴
    訟，經本院以109年度訴字第795號判決（下稱前案）駁回訴
    訟。該判決係認定同段4-10、4-11地號土地因為分割所生，
    故只能通行分割前之土地，不能通行系爭土地。而相對人卻
    依前開方式取得系爭土地之通路，除違反民法第789條第1項
    規定及前案既判力外，系爭土地之管理行為無償僅供相對人
    一人使用，除獨讓相對人建物銷售得利外，不利於其他共有
    人，且相對人建屋出售時，勢將系爭土地通行爭議再轉嫁給
    不知情之第三人，顯係惡意妨礙並嚴重侵害聲請人就系爭土
    地所有權之行使，是相對人就系爭土地共有物之管理方法，
    對聲請人顯失公平，爰依民法第820條第2項提出聲請。
㈡、聲請事項：請求撤銷相對人將兩造共有系爭土地作為私設通
    路之通行同意文件。並禁止相對人將系爭土地作為相對人為
    起造人於座落嘉義縣○○市○○段○○○○段○0○00地號等9筆土地申
    請建築連接建築線私設通路。聲請費用由相對人負擔。
二、相對人陳述意旨略以：
㈠、系爭土地目前為舖有瀝青混凝土鋪面，為供公眾通行之路，
    僅主管機關尚未對該土地所有人徵收。系爭土地有如此現況
    之原因，是因為在聲請人繼承該土地應有部分之前，其父呂
    碧樺與共有人羅振茂、馬慶安、馬本元、馬登崑、馬海湶、
    馬蔡貞春、馬成旺八人，出具土地同意書給太保市公所，同
    意無償提供太保市公所作為供公眾道路通行使用。且土地改
    良物同意供太保市公所使用。太保市公所在系爭土地施作排
    水溝含路面鋪設瀝青，供公眾通行使用，故聲請人之聲請不
    合理。
㈡、系爭土地本來就是道路使用，相對人之多數決並無害於聲請
    人之使用，或影響事實上之利用，更遑論顯失公平，若法院
    予以撤銷，有害於社會經濟發展，不合於公益。　
㈢、另前案之請求權為民法第786條及第788條之規定，本件是依
    據民法第820條，行使權利之依據不同，前案之駁回不會影
    響相對人得以依據民法第820條行使權利。　　
三、按共有物之管理，除契約另有約定外，應以共有人過半數及
    其應有部分合計過半數之同意行之。但其應有部分合計逾三
    分之二者，其人數不予計算。依前項規定之管理顯失公平者
    ，不同意之共有人得聲請法院以裁定變更之。民法第820條
    第1項、第2項定有明文。考其修（立）法理由在於：「一、
    為促使共有物有效利用，立法例上就共有物之管理，亦已傾
    向依多數決為之…，爰仿多數立法例，修正第1項。二、共有
    人依第1項規定就共有物所定之管理，對少數不同意之共有
    人顯失公平時，不同意之共有人得聲請法院以裁定變更該管
    理，俾免多數決之濫用，並保障全體共有人之權益，爰增訂
    第2項。又依第1項規定之管理，係指多數決或應有部分超過
    3分之2所定之管理。」。衡以法院依民法第820條第2項規定
    所為裁定，雖未經非訟事件法所列舉，然依其事物之性質，
    係為使共有物之管理順遂進行，而有程序便捷之需求，當屬
    非訟事件無訛（參考101年度臺灣高等法院法律座談會第18
    號提案審查意見）。又民法第820條第2項所規定之「顯失公
    平」與否，應由法院斟酌共有物之性質、面積、使用狀況等
    具體客觀情事定之。
四、本件聲請人請求禁止系爭土地通行為有理由：
㈠、聲請人聲請變更所指之土地為嘉義縣政府111年1月12日府經
    建字第1100275956號函所指之九筆土地，該九筆土地經本院
    查詢為系爭土地（即4-4地號土地）、同段4-10、4-11、5-1
    、5-2、5-7、5-8、5-12、5-24地號土地，有本院公務電話
    紀錄1份可查，聲請人之聲請範圍尚包含本件聲請所欲變更
    管理方式之系爭土地，系爭土地本身若有建物，是否可以作
    為其自己的私設通路或相關使用，亦屬於共有物之管理，聲
    請人就系爭土地同為聲請變更管理方式，尚屬適法，同為本
    件之裁定範圍。
㈡、相對人前案曾以聲請人為其中之一被告，主張確認其所有之
    同段4-10、4-11地號土地對系爭土地有通行權，經前審認無
    理由駁回，前案判決意旨略以：
１、同段4-10、4-11地號土地，東南西北側均與其他土地相鄰，
    南側臨接系爭土地及同段5-2地號土地，系爭土地及同段5-2
    地號土地現況為柏油道路；同段4-10地號土地西側為同段4-
    1、4-7、4-8、4-9地號土地，該同段4-1地號等4筆土地西側
    連接水溝及柏油道路，同段4-10、4-11、4-1、4-7、4-8、4
    -9地號土地現況為空地，無建物坐落等情，業據本院前案履
    勘現場查證屬實，有該案之勘驗筆錄及現場照片可稽，並囑
    託地政人員繪製複丈成果圖附卷可按(見本院109年度訴字第
    795號卷第199至201、309、361至362、371頁)。由上可知，
    同段4-10、4-11地號土地現況四周均與其他土地相鄰，未直
    接連接公路，均為袋地。
２、同段4-10、4-11地號土地與公路無適宜之聯絡，係因相對人
    任意行為所致：
⑴、同段4-10、4-11地號土地，與西側之同段4-1、4-7、4-8、4-
    9地號土地，該6筆土地原本屬同一筆土地，且該6筆土地於
    合併及分割前、後，所有權人均為相對人，土地沿革情形如
    下：
①、龍潭段4地號土地，於100年1月31日分割為：4、4-1、4-2、4
    -3、4-4、4-5地號土地。
②、上開4-1、4-2、4-3地號土地，於109年8月11日合併登記為4-
    1地號土地，合併前後之所有權人均為相對人。
③、109年8月31日，相對人將上開合併登記後之4-1地號土地，再
    分割出4-1、4-7、4-8、4-9、4-10、4-11地號土地，分割後
    之6筆土地，所有權人亦均為相對人。
④、上開土地沿革，有嘉義縣水上地政事務所109年12月11日函文
    及檢附之分割合併沿革圖、該所110年1月27日函文及檢附之
    土地登記謄本、異動索引、登記申請資料等在卷足憑(見本
    院795號卷第107至109、205至301頁)。
⑵、同段4-10、4-11地號土地，與西側之4-1、4-7、4-8、4-9地
    號土地，原本為同一筆土地（109年8月31日分割前，同為4-
    1地號土地)，係相對人自行決定之任意行為，於109年8月31
    日將該同一筆土地，分割為現況的6筆土地，導致分割後現
    況之系爭4-10、4-11地號土地成為袋地。
⑶、而同段432地號土地經前案認定為道路，且109年8月31日分割
    前之4-1地號土地，西側臨同段432地號土地（分割後，接臨
    同段432地號土地之地號，則為同段4-1、4-7、4-8、4-9地
    號土地）。因原告自己的任意分割行為，將原本西側直接臨
    路之同一筆土地，分割成為6筆土地，導致分割後之同段4-1
    0、4-11地號土地成為袋地。
⑷、前案故認定同段4-10、4-11地號土地係因相對人之任意行為
    導致無適宜之對外聯絡，依民法第787條第1項除外規定，駁
    回相對人確認通行權請求。
㈢、同段4-10、4-11地號土地係以前開判決所認定之合併後再分
    割而出，其本有臨路，因相對人之行為導致不能通行，若相
    對人將該供道路通行用之土地，決定以無償使用借貸方式提
    供系爭土地及同段4-10、4-11、5-1、5-2、5-7、5-8、5-12
    、5-24土地使用，必會阻礙聲請人使用系爭土地之權利。相
    對人之土地本可對外通行道路，因其行為不能通行，其使用
    應有部分2分之1，所有權人2分之1之變更管理方式，賦予前
    開土地得通行系爭土地之通行權，系爭土地並因此可能有所
    獲利，進而減損聲請人之利益，且其此一方式，本質上係規
    避前案判決所認定確認同段4-10及4-11地號土地對系爭土地
    無通行權之結果，對聲請人極為不公。是聲請人依民法第82
    0條第2項規定，聲請法院裁定變更本件系爭土地之管理方法
    ，禁止相對人將系爭土地作為相對人為起造人於系爭土地、
    同段4-10、4-11、5-1、5-2、5-7、5-8、5-12、5-24地號土
    地申請建築連接建築線私設通路。於法有據，屬有理由，應
    予准許。爰諭知如主文第一項所示。
㈣、相對人主張該土地業已同意給太保市公所使用，太保市公所
    將系爭土地作為供公眾使用，然前揭同意是太保市公所基於
    公益而取得相對人之父與其他共有人之同意，並不能涵蓋為
    對於相對人設置建築線通路之同意，況且相對人如可任意使
    用，何以仍須於前案起訴請求確認通行權，並視之該同意書
    之內容，僅為供公眾通行，並非作為給他人作為申請建築連
    接建築線私設通路使用。又系爭土地現狀雖然是道路，但是
    並不代表現狀為通路相對人必然得以使用，因當時之同意書
    並非係給予相對人，另相對人以現狀既然為道路，則相對人
    再用該道路做為通行及建築線之道路使用，對聲請人並無影
    響為由，認為並未有所不公。然如前所述，該道路為太保市
    公所做為公益使用，而相對人使用該道路是為了擴張其建築
    線，其係適用共有人之公益同意轉為其私益使用事項，若認
    為因該道路現狀為公共利益使用而相對人可以自行使用無須
    經過同意或不受法律拘束，則使原同意之共有人之同意權因
    相對人之行為而轉化為私人利益之同意，與原同意公益使用
    之同意人起點有所違背，且管理人本來僅需與太保市公所溝
    通，現在加入相對人，亦增加聲請人之管理成本。故相對人
    此部分主張當難採憑。　　
㈤、如相對人所述，前案雖相對人依據民法第786條至第788條主
    張通行權，本案為其行使民法第820條之權利。然前案之請
    求與本件現存之管理方式，其目的均係使相對人得使用系爭
    土地作為申請建築連接建築線私設通路，倘若不能使用系爭
    土地作為通路，則建築線勢必後退，其管理方式之私設通路
    與前案通行權之目的相同，且均作為通行之用，並非相對人
    所稱兩者無關。
㈥、另相對人主張倘若法院認為不公，則其願意依土地法第97條
    第1項及第105條給付聲請人租金。但既經本院認為聲請人此
    部分之聲請符合民法第820條第2項而得予以變更管理方式，
    當無所謂以給付租金之方式而使所謂之對聲請人不公平狀態
    變為公平，進而不符合該條而使本院駁回聲請人之聲請。　
㈦、另本件除相對人所主張之4-10及4-11地號土地外，其私設道
    路之建築線範圍尚包含系爭土地。相對人對於聲請人另外7
    塊土地是否可通行系爭土地之主張並未表示意見，併此敘明
    。　　　
五、至聲請人並聲請本院裁定命撤銷相對人將兩造共有座落系爭
    土地作為私設通路通行之文件。此屬對於同意系爭土地管理
    方式之特定意思表示之撤銷，並非民法第820條所定得以裁
    定變更共有物管理方法之範圍。換言之，該特定意思表示之
    撤銷，理應尋求其他途徑解決，並非民法820條法院得以直
    接裁定變更某特定意思表示，是聲請人此部分聲請，核屬無
    理由，不應准許，應予駁回之。爰諭知如主文第二項所示。
六、據上論結，本件聲請為一部有理由、一部無理由，依非訟事
    件法第21條第2項、第24條第1項，民事訴訟法第95條、第79
    條、第85條第1項前段，裁定如主文。
中　　華　　民　　國　　111 　年　　6 　　月　　30　　日
                  民事第一庭  法  官  唐一强
以上正本係照原本作成。
如對本裁定抗告，應於裁定送達後10日內向本院提出抗告狀（應
附繕本）。
中　　華　　民　　國　　111 　年　　6 　　月　　30　　日
                              書記官  吳佩芬